【裁判字號】    95,訴,1541
【裁判日期】    951225
【裁判案由】    清償債務
【裁判全文】
臺灣臺南地方法院民事判決              95年度訴字第1541號
原      告  香港商香港上海豐銀行股份有限公司
法定代理人  甲○○
訴訟代理人  丁○○
被      告  丙○○
        告  乙○○
上列當事人間請求清償借款事件，經本院於民國95年12月11日言
詞辯論終結，判決如下：
    主  文
被告丙○○應給付原告新台幣伍拾壹萬玖仟捌佰捌拾柒元，及其
中新台幣貳拾陸萬貳仟肆佰肆拾伍元，自民國九十五年六月二十
五日起至清償日止，暨其中新台幣貳拾貳萬玖仟柒佰肆拾柒元，
自民國九十五年六月十六日起至清償日止，均按年息百分之十九
點九二九計算之利息。
原告其餘之訴駁回。
訴訟費用由被告丙○○負擔。
    事實及理由
一、本件被告丙○○未於言詞辯論期日到場，核無民事訴訟法第
    386條所列各款情形，爰依原告之聲請，由其一造辯論而為
    判決。
二、本件原告起訴主張如下：
（一）被告丙○○於民國89年1月29日及90年12月31日分別向原
      告申請威士信用卡（卡號0000000000000000號）及萬事達
      信用卡（卡號0000000000000000號）使用，並於94年12月
      7日再向原告申請上開威士信用卡之附卡（卡號000000000
      0000000號供被告乙○○使用。依約被告得持上開信用卡
      於特約商店簽帳消費，但應於當期繳款截止日前向原告清
      償或以循環信用方式繳付最低應繳金額。詎被告未依約繳
      款，依兩造簽訂之信用卡約定條款第22條約定，被告遲延
      繳款，已喪失期限利益，應清償所有未償還之全部款項，
      其中威士信用卡部分，截至95年6月25五日止，尚有正卡
      消費債務新台幣（下同）275,497元（含本金262,445 元
      及利息13,052元）未清償；另一萬事達卡部分，截至95年
      6月15日止，亦尚有消費債務244,390元（含本金229, 747
      元及利息14, 643元）未清償，迭經催討，迄未償還。
（二）按被告二人與原告簽訂之信用卡約定條款第15條規定，持
      卡人如未於每月繳款截止日前付清當期最低應繳金額，或
      遲誤繳款期限者，應計付循環信用利息，而各筆循環信用
      利息之計算，係將每筆得計入循環信用本金之帳款，自原
      告實際撥付結算各筆帳款之日起，以年息百分之19.929計
      算至清償日止；另依同約款第3條規定，被告二人就其等
      向原告申請之威士信用卡正卡或附卡消費帳款部分，互負
      連帶清償責任。
（三）為此，依兩造信用卡契約之法律關係，提起本件訴訟，聲
      明請求：被告應連帶給付原告275,497元，及其中262,4
      45元，自95年6月25日起至清償日止，按年息百分之19.92
      9計算之利息。被告丙○○應給付原告244,390元，及其
      中229,747元，自95年6月16日起至清償日止，按年息百分
      之19.929計算之利息。
（四）對被告乙○○抗辯所為陳述：
    (1)被告乙○○所領用之附卡，在信用卡申請書背面之卡片說
      明欄內已有正、附卡人互負連帶責任之記載，且其申請方
      式係由被告將原告寄發之信用卡申請書填妥後傳真或寄回
      原告，並非與被告丙○○領用之正卡一同申請，由此可知
      ，被告乙○○是經深思熟慮，基於本身經濟上需要而提出
      申請，有別於信用卡推廣員之申請案件，具有時間之急迫
      性。從而，在提出申請前均是在被告支配中，被告有充分
      時間及機會閱讀信用卡申請書上之記載內容。
    (2)又被告乙○○所填載之附卡申請書，在正卡人簽名欄上第
      四點聲明已載明「同意信用卡正卡、附卡申請人間互負連
      帶清償責任」等內容，且該記載字體印刷及大小與申請書
      上其他文字相較，並無特別縮小或模糊等足使被告難以注
      意其存在或辨識之情事，是以被告乙○○申請附卡時既已
      知悉其與正卡持有人就簽帳款互負連帶清償責任，故被告
      乙○○應對被告丙○○持正卡消費所積欠之簽帳款，負連
      帶清償責任。
三、被告方面：
（一）被告乙○○對於其與被告丙○○分別向原告請領上開信用
      卡之正、附卡使用之事實不爭執，但以下列陳詞置辯，並
      聲明請求駁回原告之訴，如受不利判決，願供擔保請准宣
      告免予假執行：
    (1)原告請求被告連帶給付275, 497元之理由，係根據兩造信
      用卡契約約定條款第3條第1項後段「正卡持卡人或附卡持
      卡人就個別信用卡所生應付帳款互負連帶清償責任」之規
      定，然按一般申請信用卡之流程，銀行端均係在發卡後才
      連同信用卡契約條款一併交予申請人，申請人根本無從討
      論增、刪、變更，況且比較發卡銀行與消費者之地位，益
      徵消費者對契約條款根本無磋商餘地，只能接受契約條款
      內容。復因信用卡契約約定條款內容繁多，此一互負連帶
      清償責任之條款，其字體、大小與其他條款無異，又夾雜
      於其他文字當中，一般消費者即容易忽略此一條款之存在
      。
    (2)又按附卡之請領使用，銀行端決定核發與否，所考量之因
      素均係以正卡人之財產、收入、職業等信用狀況作為風險
      控管之基礎，並無要求附卡請領人另外提出財產、收入證
      明，或另徵得附卡持卡人同意連帶清償責任後，方核發附
      卡。如今變相要求附卡人須連帶承擔正卡人未清償之欠款
      ，顯然已超出附卡人預期之外。
    (3)按消費保護法第11條第1項規定，企業經營者在定型化契
      約中所用之條款，應本平等互惠之原則。又定型化契約條
      款，有下列情事之一者，為違反平等互惠原則：當事人
      間之給付與對待給付顯不相當者。消費者應負擔非其所
      能控制之危險者。消費者違約時，應負擔顯不相當之賠
      償責任者。其他顯有不利於消費者之情形者。亦為消費
      保護法施行細則第14條規定。被告乙○○雖聲請原告核發
      附卡，但從未消費使用，且請領附卡時，原告亦未要求被
      告提供任何財力證明，亦未告知對正卡簽帳款應負連帶清
      償責任，或另徵得被告乙○○同意連帶負擔正卡欠帳款，
      並且所有消費帳款明細、帳單及其他通知均寄送予正卡持
      有人即被告丙○○，被告乙○○無從知悉被告丙○○平日
      消費狀況，遑論加以控制，倘因此要求被告須承擔正卡人
      所積欠之債務，無異陷被告乙○○承擔無法遇見之風險，
      顯不合理。
（二）另一被告丙○○則經合法通知，未到庭爭執，亦未提出書
      狀為任何聲明或陳述。
四、經查，原告主張被告丙○○於89年1月29日及90年12月31 日
    分別向其申請威士信用卡（卡號0000000000000000號）及萬
    事達信用卡（卡號0000000000000000號）使用，並於94年1
    2月7日再向原告申請上開威士信用卡之附卡（卡號0000000
    000000000號供被告乙○○使用。又截至95年6月24日止，被
    告二人所領用之威士信用卡，尚積欠正卡消費債務275,497
    元（含本金262, 445元及利息13,052元）；另被告丙○○領
    用之萬事達卡，截至95年6月15日止，亦尚有244,390元（含
    本金229, 747元及利息14, 643元）消費債務未清償等情節
    ，業據其提出信用卡申請表、附卡申請書及申請人資料、信
    用卡約定條款、應收帳款明細表等為證，經核相符。被告乙
    ○○對上開情節並無爭執，另一被告丙○○經合法通知，亦
    未到庭爭執，或提出書狀為任何聲明或陳述，原告上開主張
    ，應堪信為真實。
五、又原告依據兩造信用卡約定條款第3條第1項規定，正卡持卡
    人或附卡持卡人，就個別使用信用卡所生應付帳款互負連帶
    清償責任，及附卡申請書之正卡申請人簽名欄上同意聲明第
    四點亦載明正卡、附卡申請人間互負連帶清償責任等約定，
    請求被告二人就其等持有之威士信用卡消費債務275,497元
    部分，共同負連帶清償責任乙節，被告乙○○以原告前揭正
    、附卡持卡人對應付帳款互負連帶清償之條款，對附卡持卡
    人而言，違反消費保護法有關定型化契約條款應本於平等互
    惠原則規定等情詞為辯，請求駁回原告此部分之訴。故本件
    所應審究者，即為原告前揭信用卡約定條款第3條第1項及附
    卡申請書之正卡申請人簽名欄上第四點聲明，有關正卡及附
    卡持卡人就信用卡所生應付帳款互負連帶清償責任之約款，
    是否屬於定型化契約條款？該約款有無違反誠信原則及平等
    互惠原則，應依消費者保護法第12條第1項規定宣告無效？
    茲論述如下：
（一）按消費關係，係指消費者與企業經營者間就商品或服務所
      發生之法律關係；又定型化契約條款，乃指企業經營者為
      與不特定多數消費者訂立同類契約之用，所提出預先擬定
      之契約條款；而定型化契約，即以企業經營者提出之定型
      化契約條款作為契約內容之全部或一部而訂定之契約，或
      謂依照當事人一方預定用於同類契約之條款而訂定之契約
      ，消費者保護法第2條第3款、第7款，及民法第247條之1
      前段均定有明文。又信用卡使用契約乃現代工商社會創新
      之新型態交易，銀行因考量此種交易之大量性，處理之經
      濟性，且為對不同之交易相對人適用相同之交易條件，因
      而預先擬定契約條文使用，作為規範其與消費者間就信用
      卡金融商品之消費關係，其屬消費者保護法規定之消費關
      係定型化契約甚明。而本件原告之信用卡約定條款第3條
      第1項有關「正卡持卡人或附卡持卡人就各別使用信用卡
      所生應付款項互負連帶清償責任」約定，乃屬原告預先擬
      定與不特定多數消費者交易使用之一般性條款，並非原告
      與被告個別磋商之契約條款，有原告提出兩造不爭執之信
      用卡約定條款在卷可據，其屬定型化契約條款無疑，先予
      敘明。
（二）次按企業經營者在定型化契約中所用之條款，應本平等互
      惠之原則。又定型化契約中之條款違反誠信原則，對消費
      者顯失公平者，無效；定型化契約中之條款有下列情形之
      一者，推定其顯失公平：違反平等互惠原則者。條款
      與其所排除不予適用之任意規定之立法意旨顯相矛盾者。
      契約之主要權利或義務，因受條款之限制，致契約之目
      的難以達成者，分據消費者保護法第11條第1項、第12條
      第1項及同條第2項定有明文。而所謂定型化契約條款違反
      平等互惠原則，係指當事人間之給付顯不相當者。消
      費者應負擔非其所能控制之危險者。消費者違約時，應
      負擔顯不相當之賠償責任者。其他顯有不利於消費者之
      情形者，亦為消費者保護法施行細則第14條所規定。因此
      ，就原告前揭信用卡約定條款第3條第1項及附卡申請書第
      四點聲明有關正卡及附卡持卡人就各別使用信用卡所生應
      付款項互負連帶清償責任之定型化契約條款，對於附卡持
      卡人之消費者言而，是否違反誠信原則及平等互惠原則，
      應予宣告無效，即應依上開規定予以檢視。
（三）茲以發卡銀行為信用卡之核發，均係就申請人個人之信用
      狀況為審酌，而決定是否接受使用信用卡申請，核發信用
      卡予申請人使用，即信用卡之核發，其風險控制之本質均
      係以申請人之個人信用狀況為徵信，發卡銀行並得透過要
      求申請人提供保證人或其他物之擔保，為風險之控管，但
      這些風險之控管，不應變相以透過鼓勵附卡之申請使用，
      使附卡持有人同時成為正卡持有人之連帶保證人為之，即
      使要求附卡持有人應就正卡持有人之消費金額負連帶責任
      ，而達到發卡銀行風險控管之目的，應依據上開所述一般
      風險之控管方式，即明白告知附卡持有人其應負之義務或
      使附卡持有人於申請信用卡時即知悉其將負之義務，其申
      請附卡之使用，同時將擔任正卡持有人之保證人之事實，
      使附卡申請人得考慮是否承受該不利益，而仍申請附卡使
      用，方不致使附卡使用人遭受預期以外之不利益，蓋依照
      一般民眾對於附卡申請目的之認識，申請附卡乃供家人親
      友便利使用，附卡申辦視為一種對親友的便利、贈與及愛
      心，故如使附卡持有人就正卡持有人消費款項負連帶清償
      責任，卻又未明白告知其義務，顯違反一般人之認知，與
      附卡使用契約之目的、本質不符，已經超越一般消費者對
      於申辦附卡使用所得預見之風險，在此時係單方面賦予消
      費者不利益，而加重消費者之責任甚明，即附卡持卡人負
      連帶責任之條款，係經由發卡銀行單方面之規定，而未與
      附卡申請人為意思表示之合致，卻賦予單方面之不利益，
      即有顯失公平之情形（本院94年度簡上字第37號、台灣台
      中地方法院93年度簡上字第213號判決要旨同此見解可參
      考）。
（四）而經檢視原告所提出之附卡申請書內容，雖在「正卡」持
      卡人簽名欄上方之同意聲明第四點有「同意信用卡正、附
      卡申請人間互負連帶清償責任。」等記載，然在「附卡」
      申請人簽名欄位處，則無相同聲明之記載，亦即信用卡附
      卡申請人簽名時，就其可能閱讀到之簽名處，並無任何有
      關應對正卡持卡人之消費債務負連帶清償責任之告知記載
      ，自難期待附卡申請人會注意到正卡申請人簽名欄上之前
      揭聲明內容。又原告使用之信用卡約定條款第3條第1項雖
      有同有正、附卡持卡人互負連帶清償責任之規定，然而約
      定條款之記載事項頗多，記載內容又多係專業用語，以一
      般人對於附卡申請目的之認知，亦難期待信用卡申請人會
      仔細、詳實的閱讀約定條款，發覺反於自己認知之責任約
      定內容，故發卡銀行以此方式加重附卡持有人之責任，即
      有不公平之情事；又原告核發附卡予被告乙○○之申請方
      式，係由正卡持卡人即被告丙○○與被告乙○○填寫原告
      寄交之附卡申請書後再郵寄或傳真予原告核發，此為原告
      所自陳（見本院卷第27頁之原告民事準備狀），由此可知
      原告於被告乙○○申請附卡當時，並未告知其應就正卡持
      卡人之消費債務負連帶清償責任之事實，甚為明確，原告
      以附卡申請書及信用卡約定條款中已有規定，被告乙○○
      有充分時間及機會審閱上開文件內容等情詞，據以請求被
      告乙○○應就被告丙○○持正卡消費之簽帳款，連帶負清
      償責任等，即與前段所述之單方面賦予消費者不利益之情
      形相符。故本件之信用卡約定條款，就附卡持有人之被告
      乙○○應就正卡持有人之被告丙○○消費債務負連帶責任
      之規定，係發卡銀行即原告之單方面規定，而未與附卡持
      有人之被告乙○○達成意思表示之合致，卻賦予被告乙○
      ○不利益，即有顯失公平之情形，有違誠信原則及平等互
      惠原則。
（五）從而，原告信用卡約定條款第3條第1項有關正卡持卡人或
      附卡持卡人就各別使用信用卡所生應付帳款互負連帶清償
      責任之定型化契約條款，對於消費者既然顯失公平，有違
      誠信原則及平等互惠原則，依前揭消費者保護法第12條規
      定，自應認為無效。故被告乙○○就正卡持有人之被告丙
      ○○所積欠之275,497元消費債務，無庸負連帶清償責任
      ，原告此部分請求，為無理由，不應准許。
六、綜上所述，原告本於兩造間之信用卡使用契約關係，請求被
    告丙○○給付應付帳款275,497元及244,390元（合計519,88
    7元），及其中262,445元自95年6月25日起至清償日止，暨
    其中229,747元自95年6月16日起至清償日止，均按年息百分
    之19.929計算之利息，為有理由，應予准許；至另請求被告
    乙○○應就上開275,497元消費債務負連帶責任部分，則無
    理由，應予駁回。
七、本件事證已臻明確，兩造其餘攻擊防禦方法，核與判決結果
    不生影響，爰不一一論述，併此敘明。
八、據上論結，本件原告之訴為一部有理由、一部無理由，依民
    第385條第1項前段、第79條，判決如主文。
中    華    民    國    95    年    12    月    25    日
                  民事第二庭    法  官  陳淑卿
以上正本係照原本作成。
如對本判決上訴，須於判決送達後20日內向本院提出上訴狀。
中    華    民    國    95    年    12    月    26    日
                                書記官  陳淑芬


司法院資訊處製作；財團法人民間司法改革基金會備份。
